臺灣高等法院刑事判決　　　　　　　　96年度上訴字第3514號
上　訴　人　臺灣臺北地方法院檢察署檢察官
被　　　告　戊○○
選任辯護人　李宗輝律師
被　　　告　乙○○
　　　　　　甲○○○
　　　　　　丁○○
前　一　人
選任辯護人　任鳴鉅律師
　　　　　　郭承昌律師
上列上訴人因被告詐欺案件，不服臺灣臺北地方法院94年度重訴
字第69號，中華民國96年6月8日第一審判決（起訴案號：臺灣臺
北地方法院檢察署92年度偵續字第387 號），提起上訴，本院判
決如下：
    主  文
上訴駁回。
    理  由
壹、公訴意旨略以：
一、緣洪達仁（此部分涉犯詐欺部分，另案移送原審法院92年度
    易字第192 號併辦審理中）與被告即三泰稅務顧問股份有限
    公司（下稱三泰稅務公司）負責人乙○○、被告即土地代書
    戊○○共同基於意圖為自己不法所有之犯意聯絡，於民國87
    年5月間，在己○○位於臺北市○○區○○街3號住處，由洪
    達仁對己○○及庚○○佯稱：乙○○為節稅專家，可請乙○○幫鄭家擬具財產租稅節稅設計規畫書，使鄭家可以合法節
    稅等語，致該二人深信不疑而陷於錯誤，先於同年6月18 日
    匯款新臺幣（下同）250萬元及100萬元、又於同年7月15 日
    匯款30萬元至飛爾思公司合作金庫銀行長春分行0000000000
    000 號帳戶內，分別作為被告乙○○為鄭家完成規畫書之暫
    付款，被告戊○○為鄭家申請土地謄本、所有權狀及繳納規
    費之預付款。嗣經庚○○查悉，洪達仁與乙○○並未做任何
    財產租稅節稅設計，戊○○亦未代付各項規費，己○○及庚○○始悉受騙，因認被告乙○○、戊○○均共同涉犯刑法第
    339 條第1項之詐欺取財罪嫌。
二、洪達仁（此部分涉犯詐欺部分，另案移送原審法院92年度易
    字第192 號併辦審理中）、陳健全（嗣到案後另行審結）與
    被告戊○○共同基於為自己不法之所有之犯意聯絡，於民國
    87 年8、9月間，在己○○位在臺北市○○區○○街3號住處
    ，洪達仁先向己○○及庚○○佯稱：可由戊○○以公告現值
    百分之50價格，購買坐落於臺北市○○街○ ○段第287、288
    號土地，現值為2億7,600萬元之公共設施保留地，以作為將
    來鄭家抵繳遺產稅之用；復於同年11月15日另稱：經戊○○
    殺價結果，可以公告現值百分之30低價購買，為取信於己○○與庚○○，洪達仁與陳健全更出示偽造之不動產買賣契約
    書，虛偽記載陳健全業將其所有上述287、288地號土地，作
    價8,475萬元出售與洪達仁，洪達仁並已支付訂金100萬元等
    契約書文字，使己○○與庚○○陷於錯誤，先後於同年11月
    20 日匯款100萬元至飛爾思公司所有臺北國際商業銀行（下
    稱臺北商銀）濟南路分行0000000000000 號支存帳戶、於同
    年11月25日匯款2,000萬元、於同年12月2日匯款500 萬元、
    於同年12月3日匯款6,000萬元至飛爾思公司臺北商銀濟南路
    分行上開活存帳戶、於88年1月28日匯款加拿大幣100萬元至
    飛爾思公司臺灣中小企業銀行帳戶中，事後方知陳健全並非
    上述土地所有權人，始知受騙，因認被告戊○○共同涉犯刑
    法第339條第1項之詐欺取財罪嫌。
三、緣洪達仁（此部分涉犯詐欺部分，另案移送原審法院92年度
    易字第192 號併辦審理中）得知庚○○早年向張鳳珍購買坐
    落於臺北縣淡水鎮○○路101 號之房屋與土地，尚未辦理所
    有權移轉登記，竟與被告戊○○共同基於意圖為自己不法所
    有之犯意聯絡，於87年11月間，在己○○上址住處，對庚○○佯稱可以100 萬元之代價撰寫聲請書辦理假處分保全程序
    ，並於同月17日，由被告戊○○先行擬具假處分聲請狀，以
    取信庚○○，使庚○○陷於錯誤，隨即於同日匯款100 萬1,
    567 元至飛爾思公司開立之臺北商銀濟南路分行活存帳戶中
    ，惟事後查悉，洪達仁、戊○○根本未幫庚○○辦理假處分
    程序，復拒絕退還款項，庚○○始悉受騙，因認被告戊○○
    共同涉犯刑法第339條第1項之詐欺取財罪嫌。
四、緣彰庭建設有限公司（下稱彰庭公司）為清償積欠洪達仁參
    與開發恆春半島酒店之顧問費與各項代墊費用，因而將該酒
    店所坐落屏東縣車城鄉○○段第3-3、3-4、3-42、3-49、3-
    50、3-51、3-52、3-53、3-54、3-55、3-56、3-57、3-58及
    399 等地號土地（下稱系爭海口段土地）設定抵押權於被告
    即洪達仁之胞姊甲○○○名下，被告即彰庭公司股東丁○○
    於88年7 月間引薦新安育樂事業股份有限公司（下稱新安育
    樂公司）負責人丙○○（涉犯行使偽造私文書、背信之罪嫌
    ，已經原審判決無罪）與洪達仁認識時，洪達仁（此部分涉
    犯詐欺部分，另案移送原審法院92年度易字第192 號併辦審
    理中）、被告丁○○與被告甲○○○等三人竟共同基於為自
    己不法所有之犯意聯絡，由洪達仁向丙○○稱甲○○○擁有
    前開地號土地之抵押權與地上權（其實該地上權已於88年 5
    月29日為屏東地方法院裁定除去，於同年9 月30日裁定抗告
    駁回），其以排除地上權之困難作為條件，邀丙○○出資競
    標屏東地方法院公告拍賣該等土地之所有權，致丙○○誤信
    為真，前後於88年11月30日及89年3 月21日與洪達仁簽訂合
    作契約書與協議書，並於89年2 月22日匯款1,450萬元、於2
    月23日、24日各交付面額為2,000萬元及850萬元之臺灣銀行
    支票二紙與洪達仁，嗣因丙○○事後索取押標金收據未果，
    洪達仁又避不見面，始知受騙，因認被告丁○○、甲○○○
    均共同涉犯刑法第339條第1項之詐欺取財罪嫌。
貳、按犯罪事實應依證據認定之，無證據不得認定其犯罪事實；
    不能證明被告犯罪者，應諭知無罪之判決，刑事訴訟法第15
    4條第2項、第301條第1項分別定有明文。又事實之認定，應
    憑證據，如未能發現相當證據，或證據不足以證明，自不能
    以推測或擬制之方法，為裁判基礎；且認定犯罪事實所憑之
    證據，雖不以直接證據為限，間接證據亦包括在內，然而無
    論直接證據或間接證據，其為訴訟上之證明，須於通常一般
    之人均不致有所懷疑，而得確信其為真實之程度者，始得據
    為有罪之認定，倘其證明尚未達到此一程度，而有合理之懷
    疑存在而無從使事實審法院得有罪之確信時，即應由法院為
    諭知被告無罪之判決，亦經最高法院40年台上字第86號、76
    年度台上字第4986號著有判例意旨可資參照。再按告訴人之
    告訴，係以使被告受刑事訴追為目的，是其陳述是否與事實
    相符，仍應調查其他證據以資審認，最高法院52年台上字第
    1300號亦著有判例意旨可資參照。
參、關於被告乙○○、戊○○涉嫌詐欺幫助鄭家規劃節稅即前述
    壹、一之犯罪事實部分：
一、公訴意旨認被告乙○○、戊○○此部分共同涉犯詐欺罪嫌，
    無非以告訴人庚○○之供述、共犯洪達仁之證述、三泰稅務
    公司基本資料查詢表、稅務規劃函、87年8月20日台支1張、
    土銀電匯申請書、合作金庫長春分行函文及帳戶交易明細表
    、收據等件資為論據。訊據被告乙○○、戊○○均堅詞否認
    有何詐欺之犯行，(一)被告乙○○辯稱：本件涉及二個稅務事
    宜，一為贈與稅，另一為租稅規劃，均係由另案被告洪達仁
    與鄭家洽商，如何約定、收費伊均不清楚，伊是三泰稅務公
    司負責人，都是由當事人委託公司才會處理，本件係洪達仁
    與鄭家做好約定後，再由洪達仁拜託三泰稅務公司，洪達仁
    從頭到尾只交付伊30萬元，伊有提出租稅規劃書給洪達仁，
    至於鄭家因為贈與稅而被國稅局調查部分，伊亦有接受委託
    並向國稅局提出說明，伊所收30萬元是公司應得之服務費，
    即無詐欺之犯行等語；(二)被告戊○○辯稱：由告訴人庚○○
    之供稱，節稅規劃事宜均由庚○○與洪達仁洽談，且庚○○
    所匯款項均係匯入洪達仁所設立之飛爾思公司合作金庫長春
    分行帳戶內，而洪達仁亦證稱給付被告戊○○之對價，僅為
    代書正常收費之車馬費及規費而已，況被告戊○○早於87年
    2 月依洪達仁之請託，為鄭家申請土地謄本、所有權狀，且
    均已由洪達仁轉交庚○○收執，告訴人庚○○更係於87 年6
    月18日始交付250萬元及100萬元，足見並無證據證明被告戊○○有何詐欺之犯行等語。
二、經查：
（一）證人即告訴人庚○○關於其遭詐騙之經過，及給付前開款
      項之過程，於原審審理時結證稱：「（問：詐騙經過為何
      ？）答：在86年11月間洪達仁告訴我父親說，你這麼多土
      地，想找一個代書來幫忙我父親申請土地登記謄本，後來
      說我父親那麼多土地要幫忙我父親節稅，87年2 月開始洪
      達仁就開始說節稅的事情，洪達仁說他的公司負責人乙○○是一位節稅專家，洪達仁還送我乙○○的作品，說要叫
      乙○○幫我們做節稅規劃，我答應洪達仁之後，洪達仁叫
      我要先付250 萬元，要我匯到他公司，我一直問他申請土
      地登記謄本要多少錢，洪達仁原本說不用，後來我說一定
      要付，洪達仁才說叫我先付100 萬元給戊○○，說他去辦
      這些，以後還要領權狀」、「（問：你有曾經再付30萬元
      給何人？）答：30萬元是到了87年6 月間，我收到國稅局
      單子，要我們去說明有幾筆在82年間資金流程，洪達仁說
      將資料交給乙○○去辦理就可以了，我就將資料交給洪達
      仁，因為有期限問題，我就問乙○○是否已經送了，洪達
      仁說已經送了，我就問這樣要給乙○○多少費用，洪達仁
      說給付乙○○30萬元，我就匯了30萬元到飛爾思公司，是
      在87年7 月15日匯的」、「（問：整個節稅規劃事情，除
      洪達仁之外，你剛有提及戊○○與乙○○，這二人做何事
      情，在節稅規劃中擔任何角色？）答：戊○○負責申請謄
      本，乙○○本來要做節稅規劃書，謄本已經申請出來，但
      是節稅規劃書沒有做，因為當時只是拿了一些境外公司資
      料給我看」、「（問：在洪達仁跟你聯絡說要作節稅事情
      過程中，你有無見過戊○○與乙○○出面？）答：剛開始
      在講土地合建時即86年間，洪達仁有帶乙○○來找過我父
      親談合建的事情，那次我與乙○○沒有說過話，後來到了
      30萬元時我又見了乙○○一次，見他是因為國稅局來查82
      年資金的事情，當時洪達仁將我的資料交給乙○○去辦。
      我有見過戊○○，是在更早之前約在87年3月間，是在我
      淡水張鳳珍土地的事情，當時是戊○○跟著洪達仁來，在
      節稅事情中戊○○都沒有與我接觸」（見原審卷三第 150
      至152 頁）。是依告訴人庚○○之上開證稱，顯見告訴人
      庚○○在委託他人作節稅規劃與贈與稅事宜時，自始至終
      均僅與另案被告洪達仁洽談，未曾與被告乙○○或戊○○
      有所接觸，則被告乙○○或戊○○既未與告訴人庚○○洽
      談節稅規劃及贈與稅之事實，就此部分是否有公訴意旨所
      指之詐欺犯行，即非無疑。
（二）告訴人己○○、庚○○確於87年6月18日，分別電匯100萬
      元、250萬元共350萬元之款項，至飛爾思公司合作金庫銀
      行長春分行0000000000000 號帳戶，由另案被告洪達仁收
      受之，除據告訴人庚○○證述在卷外，業經另案被告洪達
      仁於偵訊時承認在卷，並有臺灣土地銀行電匯申請書、庚○○簽署之87年5月20日（87）稅字第001號函、公司內部
      簽條等件影本附卷可稽（見偵字第13280 號卷一第 312、
      313、315頁、卷二第700頁），其中87年5月20日（87）稅
      字第001號函亦載明委託人為庚○○，受託人為洪達仁。
      依上，足證前開款項係由另案被告洪達仁所收受，並無法
      證明被告乙○○、戊○○有收受前開款項之事實。
（三）復參諸飛爾思公司所檢附該公司之經濟部公司執照、公司
      變更登記表（見偵字第17948號卷第5至10頁）及告訴人所
      檢附飛爾思公司之變更登記事項卡、變更章程申請書等資
      料（見原審卷一第246至257頁），顯示飛爾思公司係於85
      年1月24日核准設立，原定資本額為2,600萬元，董事長則
      為乙○○，股東則包括洪達仁等其他6人，其後於89年5月
      26日具狀申請變更負責人為黃正義，原股東洪達仁則辦理
      退股，並於89年6 月19日完成變更登記。而證人黃正義亦
      於原審審理時證稱自己僅為名義上負責人（見原審卷二第
      97頁），飛爾思公司實際業務均由洪達仁負責，並為證人
      洪達仁於原審審理結證稱中所不爭執（見原審卷二第 122
      、124 頁），顯見另案被告洪達仁一直為飛爾思公司之實
      際負責人，自不能因告訴人所電匯二筆100 萬元、250 萬
      元共350 萬元之款項係匯入由被告乙○○擔任名義上負責
      人之飛爾思公司帳戶內，即謂被告乙○○有共同詐欺之犯
      行。
（四）關於委託規劃事宜係由另案被告洪達仁與告訴人庚○○簽
      約，且告訴人庚○○自始至終均未與被告乙○○接觸，已
      如前述。而被告乙○○於87年7 月14日所簽發載明：「茲
      收到洪達仁先生移交委託處理台北市國稅局交查己○○先
      生贈與稅案車馬費新台幣參拾萬元整」文句之收據（見偵
      字第13280號卷一第157頁），以及另案被告洪達仁於偵訊
      時證稱告訴人庚○○所給之100 萬元中，其中30萬元交與
      乙○○，其餘由伊收受等情（見偵續字第387 號偵卷二第
      221 頁），足見被告乙○○係受另案被告洪達仁之委託，
      代為處理己○○贈與稅事宜，而非受告訴人庚○○之委託
      ，應可認定。又原審依職權向財政部臺北市國稅局調閱有
      關己○○於86、87年之贈與稅課稅資料暨調查報告（見原
      審卷三第99頁以下），足認被告乙○○確曾於87年6 月10
      日出具說明書及相關文件，說明告訴人己○○與庚○○間
      之資金往來係借貸而非贈與，益徵被告乙○○確係依另案
      被告洪達仁之委託，代為處理己○○贈與稅之相關事宜。
      則被告乙○○依約完成受託事宜，自委任人即另案被告洪
      達仁處收取30萬元費用之報酬，自非無據。從而，被告乙○○既非受告訴人庚○○之委託，且所收取之30萬元費用
      亦非由告訴人庚○○所給付，尚難認被告乙○○與另案被
      告洪達仁有何共同詐欺之犯行。
（五）證人即告訴人庚○○證稱「（問：87年2 月間土地謄本就
      申請出來，為何在87年6月18日付100萬元？）答：因為洪
      達仁一直遊說我做節稅規劃，我說你還要領那麼多權狀，
      之前申請的洪達仁也沒有拿錢，所以我就說要給他錢，洪
      達仁就說叫我寄100萬元」等語（見原審卷三第151頁），
      再另案被告洪達仁亦於偵訊時供稱：「戊○○他是代書，
      幫我們作資料設計，他是幕僚，不會跟他談太細的部分…
      戊○○說他都沒有拿錢，都有車馬費及規費的，因為有些
      東西他會請我評估，是對價」（見偵續字第387 號偵卷二
      第191 頁），並有土地登記申請書、土地謄本及規費證明
      等資料在卷可稽（見原審卷一第110至145頁）。況告訴人
      庚○○所匯之100 萬元款項，係匯入與被告戊○○完全無
      關之飛爾思公司帳戶。足見被告戊○○確有依另案被告洪
      達仁之指示代理己○○繳納規費後申請土地登記謄本等事
      宜。足認被告戊○○並未參與租稅規劃、贈與稅等事宜，
      且100 萬元之車馬費及規費係另案被告洪達仁所給付，被
      告戊○○既未參與租稅規劃、贈與稅等事宜，亦未自告訴
      人庚○○處取得100 萬元，即難稱被告戊○○有何共同詐
      欺之犯行。
三、綜上所述，被告乙○○、戊○○事前既未就租稅規劃、贈與
    稅等事宜與告訴人庚○○有所接觸，亦未自告訴人庚○○處
    直接取得任何款項，且確已依另案被告洪達仁之委託，代為
    處理己○○贈與稅及申請土地登記謄本等資料之相關事宜，
    更只自另案被告洪達仁處領取合理之車馬費、規費，即無證
    據證明被告乙○○、戊○○與另案被告洪達仁有何犯意聯絡
    及行為分擔而為共同詐欺之犯行。
肆、關於被告戊○○涉嫌詐欺購買公共設施保留地即前述壹、二
    犯罪事實部分：
一、公訴意旨認被告戊○○此部分涉犯詐欺罪嫌，無非以告訴人
    庚○○之供述、另案被告洪達仁之證述、證人陳水能、邱德
    順、吳振芳之證述，以及不動產買賣契約書、土地買賣契約
    書、取款憑條、電匯申請書、收支或交易明細表、傳票、憑
    條與交易明細、委託書、會議紀錄、土地所有權狀、土地登
    記謄本等件資為論據。訊據被告戊○○堅詞否認有何詐欺之
    犯行，辯稱：伊只是受洪達仁之委託，幫忙辦理九分之二土
    地過戶給己○○之事宜，伊所知悉及見證臺北市○○街土地
    買賣事宜，為87年12月22日所簽立買賣金額按公告現值百分
    之16購買之土地買賣契約書，至於按公告現值百分之30購買
    而於87年11月19日簽立之不動產買賣契約書，則非伊所承辦
    及見證，伊並不知此事，亦未參與，而庚○○亦證稱在整個
    土地買賣過程中，從未與被告戊○○接洽，足證並無證據證
    明被告戊○○曾參與此部分犯行等語。
二、經查：
（一）證人即告訴人庚○○業於原審審理時結證稱：「（問：在
      87年8、9月間洪達仁有無請你跟你父親說，戊○○可以用
      優惠價格買到臺北市○○街○○段第287、288號土地，作
      為公共設施保留地，將來要做抵繳遺產稅使用？經過？）
      答：有，洪達仁說德惠街二塊地可以買來，將來作為抵繳
      遺產稅使用，我說好，87年11月有一天洪達仁拿戊○○所
      寫買賣這二筆土地的契約書，洪達仁說已經幫我代付 100
      萬元要買這二筆土地的錢，洪達仁拿了一份協議書，上面
      寫的很清楚有這筆土地付土地訂金100 萬元，協議書上寫
      了8位地主的名字，約定1星期內這8 個人要先交辦過戶手
      續資料，洪達仁有影印開100 萬元支票的影印本，支票發
      票人是飛爾思公司，負責人是乙○○，也附上合約書，上
      面載明付款方式，我於87年11月20日匯100 萬元至上開支
      票之帳戶即飛爾思公司臺北國際銀行甲存支票帳戶，約在
      87年12月初洪達仁向我要錢，要付第一次的土地款，我說
      我沒有那麼多錢，我只能拿出2千萬元，第一次付款要3千
      多萬元，洪達仁就說不行，那麼多錢洪達仁沒有辦法幫我
      代付，我就匯了飛爾思公司負責人乙○○另一個活儲帳戶
      ，分二次匯款總共2千萬元，後來我又匯了500萬元，合計
      2千5百萬元，洪達仁一直說他幫我開支票付後面二次的土
      地款，我當時差洪達仁1 千萬元，我就說我現在沒有，我
      必須從國外或定存解約籌錢，洪達仁就叫我再匯款6 千萬
      元，所以我後來又匯了6 千萬元給飛爾思公司活儲帳戶，
      我自己看到合約書是在一月份才要付最後一筆錢，我說合
      約書付款日未到，要洪達仁先還我錢，洪達仁沒有還我錢
      ，他跟我說不然我與洪達仁一起去買花旗基金，洪達仁說
      要出1 千萬元，就將應該還我的錢拿去買花旗基金，總共
      買了3 千萬元的基金，另外有還我5百萬元，88年1月初洪
      達仁拿已經過戶的土地稅單給我看，要向我要後面的土地
      第三次款，就是2480萬元，我說我現在沒有，後來我就寄
      加拿大幣100 萬元給洪達仁，領的人上面有蓋乙○○的章
      ，錢就付完了，後來地主當中有三個人尚未過戶，我問洪
      達仁，洪達仁說其中二個人有繼承問題，所以比較慢，另
      一個人陳水寶要等他從日本回來，很快就可以拿到權狀，
      但是到目前為止都沒有」、「（問：購買土地過程中，除
      洪達仁外，有無本案被告有參與在內？）答：乙○○是因
      為我錢都匯到飛爾思公司，當時乙○○是負責人，戊○○
      部分在整個買賣土地過程中，他並沒有跟我接洽，當時洪
      達仁告訴我說契約書是戊○○所寫的，但是案發後，戊○○在法院中說，從頭就是洪達仁託他去辦，買賣土地過程
      我沒有直接與戊○○接觸」、「（提示偵續387 號卷一第
      72頁問：你在偵查中說，因為戊○○寫假的委託書，陳水
      能說被陳健全騙，騙他說可領錢，陳水能將委託書給陳健
      全，有無此事？）答：有，戊○○是寫不動產買賣契約書
      ，這委託書不是由戊○○寫的」、「（問：你有無說過，
      經過戊○○殺價結果，可以用公告價值百分之30購買德惠
      街土地？）答：這是洪達仁告訴我的」、「（問：戊○○
      有無跟你說過他去跟別人殺價的事情？）答：在購買德惠
      街的過程中，我沒有跟戊○○接觸過」（見原審卷三第15
      4至156頁）。綜此，由告訴人庚○○之上開證稱，顯見告
      訴人庚○○在商議購買系爭德惠段土地事宜時，全係與另
      案被告洪達仁討論洽談，而未曾與被告戊○○接觸，自難
      認被告戊○○有何施用詐術之行為。
（二）又另案被告洪達仁於警詢、偵訊時供稱：「未以己○○名
      義向地主購地是土地買賣之價差利潤，我允諾湊足3億抵
      稅地，以百分之30即9千萬元售予己○○即可，如今我已
      向陳健全等人購得德惠段6,133萬公告現值，實付1,800萬
      元，另向吳振芳購入抵稅地公告現值2億4千萬元，我已付
      3,600萬元，鄭家應付我7千餘萬元。當初雙方言明僅要於
      第一階段購足3億元公告現值即可，至於地段則完全由我
      負責處理」等語（見偵字第13280號卷一第51、52、349
      、350頁）。復參酌證人吳振芳亦於偵訊時供稱：「洪達
      仁確曾委託我購買公告現值2億4千萬之公告設施保留地作
      為抵稅地，他代替誰買我不清楚，土地均在中壢、平鎮一
      帶，分屬幾個地主所有，當時洪達仁委託戊○○與我簽約
      …事後洪達仁一直沒要求我辦理土地過戶，我曾一直催他
      ，他沒作明確表示」（見偵字第13280號卷一第22、23頁
      ），顯見另案被告洪達仁確有委託吳振芳在桃園縣境內購
      買抵稅地之事宜，而受任人吳振芳均係依委託人即另案被
      告洪達仁之指示辦理，被告戊○○並未參與購買抵稅地之
      事實，，亦難認被告戊○○與另案被告洪達仁、共同被告
      陳健全有何犯意聯絡及行為分擔。
（三）關於被告戊○○有無共同於另案被告洪達仁與共同被告陳
      健全間87年11月19日之不動產買賣契約書虛偽登載一事。
      另案被告洪達仁於偵訊時供稱：「 告證17之德惠段287、
      288 土地不動產買賣契約是我與陳健全簽訂的」（見偵字
      第1328 0號卷一第348頁）、「 我與陳健全簽訂這二份契
      約書，是我為了賺中間的差價。前開差價與為鄭家作財務
      規劃之佣金是兩回事 」（見偵字第13280號卷二第429頁）
      、「有關德惠段土地我不是仲介，庚○○把我請的代書及
      人均拖下水 」（見偵續字第387號卷一第72頁）；而共同
      被告陳健全亦於偵訊時供稱：「告證17之德惠段287、288
      土地不動產買賣契約是我與洪達仁簽訂的」（見偵字第13
      280號卷一第348頁）、「87年12月22日之買賣契約書是我
      簽的…87年11月19日之買賣契約書也是我簽的，87年12月
      22日百分之16的契約才是我與洪達仁雙方合致之買賣契約
      」（見偵字第13280號卷二第408、409頁）、「 我有簽百
      分之30之契約，因洪達仁要我幫他節稅，我不知理由，就
      簽了二份 」（見偵續字第387號卷一第93頁）。綜此，由
      前開另案被告洪達仁及同案被告陳健全之供述，顯見另案
      被告洪達仁係為賺取中間差價，才與同案被告陳健全就系
      爭德惠段土地於87年11月19日、87年12月22日分別簽訂價
      格各為8,475萬、4,416萬元之不動產買賣契約書、土地買
      賣契約書。又被告戊○○只在另案被告洪達仁與共同被告
      陳健全於87年12月22日所簽立之土地買賣契約書上擔任見
      證人（見偵字第13280號卷一第109頁），其名字並未出現
      於87年11月19日之不動產買賣契約書上（ 見偵字第13280
      號卷一第101、102頁），而證人即亦僅於87年12月22日與
      被告戊○○共同擔任見證人之邱德順，亦於警詢時供稱：
      「我從未見過這份契約（註：指87年11月19日之不動產買
      賣契約書），且這份買賣價格高達 8,475萬元，亦與當前
      實際議定價格相差甚大，顯係不實」（見偵字第13280 號
      卷一第15頁），則被告戊○○辯稱僅見證87年12月22日之
      土地買賣契約書，並未曾參與87年11月19日不動產買賣契
      約書之見證或製作過程等語，即非全然無據。
三、綜上所述，被告戊○○事前就系爭德惠段土地購買事宜既未
    與告訴人庚○○有所接觸，更僅於87年12月22日之土地買賣
    契約書上擔任見證人，而未曾於87年11月19日之不動產買賣
    契約書上擔任見證人或負責該契約書之製作，自不能因被告
    戊○○受另案被告洪達仁之託，委託代辦德惠街287、288號
    土地代書業務，即謂被告戊○○有公訴意旨所指與另案被告
    洪達仁、共同被告陳健全有何犯意聯絡及行為分擔而為共同
    詐欺之犯行。
伍、關於被告戊○○涉嫌詐欺要作假處分程序即前述壹、三犯罪
    事實部分：
一、公訴意旨認被告戊○○此部分涉犯詐欺罪嫌，無非以告訴人
    庚○○之供述、另案被告洪達仁之證述、土地銀行取款憑條
    、電匯申請書、假處分聲請狀及臺灣士林地方法院88年3 月
    19日民事執行處通知函文等件資為論據。訊據被告戊○○堅
    詞否認有何詐欺之犯行，辯稱：由告訴人庚○○之證稱，僅
    能證明告訴人有給付100 萬元委請洪達仁處理假處分事宜，
    之後告訴人在洪達仁告知假處分之擔保金為400 餘萬元時，
    告訴人已發現洪達仁有詐騙情事而未再給付款項與洪達仁，
    且前後關於洽談委託與付款事宜，均係洪達仁與告訴人接洽
    ，款項亦匯入洪達仁使用之帳戶，並無證據證明被告戊○○
    與洪達仁有犯意之聯絡，況被告戊○○為洪達仁委任之代書
    ，確已依洪達仁之委託，辦畢相關假處分之裁定，告訴人係
    因發現洪達仁有詐騙之情事，才未再給付假處分所需之擔保
    金，即難依其證述情節，遽認被告戊○○有與洪達仁共同詐
    欺之犯行。
二、經查：
（一）證人即告訴人庚○○業於原審審理時結證稱：「（問：87
      年11月間洪達仁有無跟你說，可以幫你辦理假處分保全程
      序？）答：有，因為我有一個房子在淡水大同路101 號，
      在74年買的但沒有辦理移轉登記，洪達仁說要幫我做找人
      告對方，她就會出現，在87年12月法官要我登報送達，我
      也照做了登報了，登報是戊○○去辦的，洪達仁又想方法
      騙我說，叫我去新加坡找這個人，洪達仁說新加坡很熟要
      幫我跑一趟，結果洪達仁去了新加坡，洪達仁循線找到賣
      主，但賣主已經死亡，洪達仁後來找到賣主女兒，因為尚
      有一些尾款，洪達仁回來跟我說，對方女兒請了律師向法
      院表明賣主已經死亡，洪達仁就跟我說這個人很壞要我去
      作假處分，洪達仁就叫戊○○寫了一份申請書做假處分，
      我問洪達仁要多少錢，洪達仁說要100 萬元，所以我就匯
      了到了飛爾思公司活儲帳戶」、「（問：這100 萬元是要
      供作假處分所用，或是供其報酬？）答：是假處分要用的
      保全款」、「（提示士林地院87裁全2384號卷問：這份裁
      定是否就是你說的假處分系爭土地假處分？）答：是」、
      「（問：這份假處分裁定，何人幫你處理的？）答：都是
      洪達仁叫戊○○幫我辦的，我沒有跟戊○○接觸。」、「
      （問：這假處分保全程序本來是何人要做？）答：洪達仁
      告訴我他什麼都交給戊○○去辦，我只與洪達仁接洽，所
      以洪達仁應該對我負責」、「（問：你是否知道這份假處
      分保全程序，戊○○有無參與？）答：我不知道，所有文
      件洪達仁告訴我是戊○○做的」、「（問：在你提出本件
      告訴前，你有無其他任何方法可以聯絡到戊○○？）答：
      因為我不認識戊○○，且每次戊○○與洪達仁一起出現時
      ，戊○○也不說話，我只知道戊○○是洪達仁代書，所以
      提出告訴前我並沒有去找戊○○」、「（問：你付100 萬
      元給洪達仁這件事情，戊○○是否知道？）答：我不知道
      戊○○是否知道，我並沒有告訴戊○○」、「（問：你剛
      說洪達仁說，這些事情都是戊○○在辦，當你發現有問題
      ，有無嘗試要找戊○○問明這件事情？）答：因為戊○○
      沒有給我名片，所以我都是找洪達仁沒有找戊○○」、「
      （提示士林地院87年訴字第252 號卷問：是否是這件民事
      訴訟？）答：這些都沒有給我，只是通知我何時出庭我就
      出庭，是到了要公示送達洪達仁才給我這些東西」、「（
      問：起訴狀有蓋印章也要繳裁判費，你是否知道？）答：
      裁判費4 萬多元我也匯到洪達仁帳戶，蓋印章的事情我都
      不知道」、「（問：提到假處分是提起訴訟之後，或之前
      就提過？）答：是在辦理公示送達後，黃圓圓出現說張鳳
      珍已經死亡，之後洪達仁才說要做假處分，黃圓圓是87年
      11月20幾號陳報法院說張鳳珍過世」（見原審卷三第 161
      至163 頁）。綜此，由告訴人庚○○之上開證稱，顯見告
      訴人庚○○就本件台北縣淡水土地之民事訴訟及保全程序
      事宜，自始即委託另案被告洪達仁處理，而未曾與被告戊○○接觸，且保全程序費用100萬元及訴訟費用4萬餘元均
      係交付與洪達仁，則被告戊○○就此部分是否有公訴意旨
      所指之詐欺犯行，即非無疑。
（二）另案被告洪達仁於87年11月17日有收受告訴人庚○○電匯
      準備做為假處分擔保金之100 萬元，該款項係匯入飛爾思
      公司帳戶內，洪達仁並將該假處分聲請委由被告戊○○辦
      理等事實，已經洪達仁於偵訊時供承詳實（見偵字第1328
      0號卷二第468、678、679頁），並有臺灣土地銀行取款憑
      條、匯款申請書等件為證（見他字第3259號偵卷第26、27
      頁），顯見收受該款項者係洪達仁，而非被告戊○○。被
      告戊○○既未自告訴人庚○○處取得任何款項，亦難認被
      告戊○○有何公訴意旨所指之詐欺犯行。
三、綜上所述，被告戊○○事前既未就系爭淡水土地假處分事宜
    與告訴人庚○○有所接觸，亦未收受前開款項，自難謂戊○○有公訴意旨所指與另案被告洪達仁有何犯意聯絡及行為分
    擔而為共同詐欺之犯行。
陸、關於被告丁○○、甲○○○涉嫌詐欺拍賣半島酒店即前述犯
    罪事實壹、四部分：
一、公訴意旨認被告丁○○、甲○○○此部分共同涉犯詐欺罪嫌
    ，無非以告訴人丙○○之供述、另案被告洪達仁與證人黃正
    義之證述、臺灣屏東地方法院87年度執字第2675號裁定、臺
    灣高等法院高雄分院88年度抗字第710 號裁定、土地登記謄
    本、共同購買不動產協議書、臺支、本票、臺北銀行入戶電
    匯回條、存證信函、飛爾思公司存摺明細、華信航空公司電
    子機票旅客收據、黃正義所有活期儲蓄存款存摺明細、彰化
    銀行與臺灣銀行轉帳收入傳票、支出傳票、存款憑條及匯款
    單等件資為論據。訊據被告丁○○、甲○○○均堅詞否認有
    何詐欺之犯行，(一)被告丁○○辯稱：伊非彰庭公司股東，亦
    不知悉系爭海口段土地之抵押權、地上權已經法院裁定除去
    ，伊亦未同意告訴人丙○○以其名義匯款至飛爾思公司而擔
    任股東一事，伊僅係介紹認識及見證告訴人丙○○與洪達仁
    之合作經營事宜，且告訴人丙○○於偵查中亦供稱係洪達仁
    要求以黃正義、楊薏儒、丁○○等人之名義，匯款7,400 萬
    元作為驗資之用，而洪達仁亦證稱伊只是單純之仲介而已，
    並沒有參與告訴人丙○○與洪達仁之營運投資計畫，足見伊
    並不該當詐欺之犯行等語；(二)被告甲○○○辯稱：洪達仁為
    伊之弟弟，伊只是讓洪達仁將其所有系爭海口段土地之抵押
    權借名登記在伊名下，詳情伊全不清楚，亦未與告訴人丙○○見過面，有關合作經營酒店事宜，均係洪達仁與告訴人丙○○在處理，伊從頭到尾均未參與，即無詐欺之犯行等語。
二、經查：
（一）被告甲○○○部分：
  (1)、告訴人丙○○與另案被告洪達仁先後於88年11月30日、89
      年3月21日就系爭海口段土地之開發合作事宜簽訂共同合
      作拍賣及經營不動產合作契約書、共同購買不動產協議書
      時，其中88年11月30日之合作契約書中雖未提及被告甲○○○為系爭海口段土地抵押權或地上權人之事，惟於89年
      3月21日之共同購買不動產協議書第1條第2項、第7條則分
      別載明：「該不動產業由臺灣屏東地方法院查封。甲○○○（以下簡稱丙方）為抵押權人之一，雙方同意，委由丙
      方以債權人身分承受，並暫先以丙方名義登記為所有權人
      」、「無論任何原因致使本件丙方價購不成，本約無條件
      作廢。甲乙雙方均不得要求對方給予任何補償」，此有共
      同合作拍賣及經營不動產合作契約書、共同購買不動產協
      議書在卷可稽（見偵字第14708號偵卷第66 至67、94至97
      頁）。且89年3 月21日之協議書上確有被告甲○○○之親
      筆簽名並蓋印其上，此為被告甲○○○所不爭執。且被告
      甲○○○就系爭海口段土地之地上權，業經臺灣屏東地方
      法院於88年5 月29日以87年度執字第2675號裁定予以除去
      ，並經臺灣高等法院高雄分院於88年9 月13日以88年度抗
      字第710號裁定駁回確定在案（89年度偵字第14708號偵卷
      第61至65頁），上揭事實，足堪認定。
  (2)、惟證人即告訴人丙○○已於偵訊及原審審理時，一再證稱
      ：在簽訂系爭海口段土地之開發合作事宜時，從未與被告
      甲○○○接觸過，也不認識被告甲○○○，在與另案被告
      洪達仁、被告甲○○○簽訂89年3 月21日之協議書時，乙
      方當事人即被告甲○○○之簽名、印章業已事先蓋妥等情
      （見偵字第14708 號偵卷第117頁、原審卷三第165頁）。
      而另案被告洪達仁亦於偵訊時供稱：地上權及6,300 萬元
      第三胎債權都是登記載甲○○○名下，但實際上這些權利
      都是我的，由我處理，甲○○○並不認識丙○○也沒有參
      與，89年3 月21日協議書有關甲○○○之簽名蓋章，是甲○○○自己簽、蓋，因承買登記人是甲○○○，所以我請
      她幫忙促成我與丙○○之合作，甲○○○之帳戶也都是我
      在使用，我才是飛爾思公司負責人，此事與我姐甲○○○
      沒有關係，因為我之前債信有問題，才用我姐之帳戶等語
      （見偵字第14708號偵卷第138頁、偵字第13280 號卷二第
      473 頁、偵續字第387 號偵卷二第213、216頁），核與被
      告甲○○○之辯稱相符，並有土地登記謄本在卷可稽（見
      偵字第14708 號偵卷第19至60頁）。是告訴人丙○○嗣後
      改稱89年3 月份被告甲○○○親自與其簽署協議書云云，
      委無足採。綜此，告訴人丙○○與另案被告洪達仁在洽商
      系爭海口段房地合作拍賣、經營事宜時，既始終未曾與被
      告甲○○○有所接觸，且系爭海口段土地地上權之真正權
      利人為另案被告洪達仁，被告甲○○○之銀行帳戶亦係由
      另案被告洪達仁使用，自不能因被告甲○○○係系爭海口
      段土地之名義上地上權人，89年3 月21日協議書上有被告
      甲○○○事先簽妥用印，以及告訴人丙○○所匯合作經營
      款項有部分流入被告甲○○○之銀行帳戶等節，遽認被告
      甲○○○有公訴意旨所指之共同詐欺犯行。
（二）被告丁○○部分：
  (1)、被告丁○○坦承係介紹告訴人丙○○及另案被告洪達仁認
      定，並在雙方簽訂之共同合作拍賣及經營不動產合作契約
      書與共同購買不動產協議書上為見證人並簽名，並有上開
      共同合作拍賣及經營不動產合作契約書、共同購買不動產
      協議書在卷可稽（ 見偵字第14708號偵卷第66至67、94至
      95頁）。而被告丁○○亦為飛爾思公司之股東，持有1000
      萬元之股權，亦有飛爾思公司股東名簿在卷可按（見偵續
      字第387號偵卷一第40頁）。
  (2)、惟告訴人丙○○於原審審理時結證稱：「（問：你知道丁○○是否彰庭公司股東？）答：我不知道，後來洪達仁告
      我之後，我才知道的」、「（問：你如何判斷丁○○知道
      抵押權跟地上權被除去的事情？）答：因為丁○○與洪達
      仁很熟，且飛爾思公司本來沒有股東，後來丁○○加入做
      股東，所以我相信丁○○一定知道」、「（問：你是否以
      丁○○名義匯了400 萬元入飛爾思公司帳戶？）答：因為
      當初飛爾思公司要增資，我跟洪達仁要增資變成黃龍公司
      ，洪達仁向我借7,400萬元作為驗資款，洪達仁拿7,400萬
      元去做匯款，我並沒有用丁○○的名義去做，如果有也是
      洪達仁用丁○○名義去做的」、「（問：你跟洪達仁簽訂
      合作契約書與協議書共四份，這四份協議書是何人擬定的
      ？）答：四份都是洪達仁擬定的」、「（問：何人要求丁○○要在協議書上簽名作為見證人？）答：洪達仁本身要
      求，我也有要求，因為我對洪達仁不熟」、「（問：你與
      洪達仁約定共同合作飛爾思公司，股份是如何約定分配的
      ？）答：一人一半」、「（問：登記都不是你的名字？）
      答：一人一半，各自指定登記名義」、「（問：你與洪達
      仁有無約定取得屏東車城飯店後，由何人經營？）答：有
      約定，我想作連鎖，所以約定由我經營，當時並沒有就此
      點簽訂協議書」、「（提示89偵14708號卷第269頁委任經
      營協議書問：剛剛說沒有與洪達仁簽訂協議書，這份是否
      你與洪達仁簽訂的經營協議書？）答：這份我第一次看到
      ，上面也沒有我簽名」、「（問：你到現在為止，有無給
      丁○○任何酬勞與金錢？）答：沒有」（見原審卷三第16
      5、166頁）。而另案被告洪達仁亦於偵訊時供稱：「我經
      丁○○介紹認識丙○○，丙○○瞭解我姐甲○○○在車城
      土地上有地上權，拿經營計畫來說服我跟他合作，丁○○
      在本案屬仲介，有任何合約都請丁○○擔任見證人，丁○○只是單純之仲介而已，並無參與，目前亦未給付丁○○
      任何金錢，曾要求丙○○以丁○○名義匯款400 萬元到飛
      爾思公司，因要合作成立公司標售一筆土地用」、「被告
      丁○○無拿出1000萬元。…被告丁○○在飛爾思公司之股
      份，係伊以丁○○名義信託登記，屬伊所有，伊以為丁○○知情」等語（見偵字第14708號偵卷第136、138與139頁
      、第369頁正背面、偵續字第387號偵卷一第116 頁）。足
      見被告丁○○並未參與告訴人丙○○及另案被告洪達仁之
      上開合作事宜，僅居於見證人之角色，且僅為飛爾思公司
      之登記名義股東，實際上並未出資。
  (3)、又依告訴人丙○○於89年10月12日補充告訴理由狀所述「
      就告訴人代墊2400萬元部分，被告洪達仁提供伊方之股東
      人名及出資額等資料，要求告訴人依照該資料匯款，即以
      黃正義之名義匯1000萬元、楊蕙儒之名義匯1000萬元、丁○○之名義匯400萬元，並檢附臺北銀行入戶電匯回條、
      飛爾思公司第一銀行存摺明細之資料（見偵字第14708 號
      偵卷第230、241至243 頁），顯見另案被告洪達仁曾要求
      丙○○分別以黃正義、楊蕙儒、丁○○等名義匯款至飛爾
      思公司之帳戶，非獨以被告丁○○之名義為之，自難單以
      另案被告洪達仁曾要求告訴人丙○○以被告丁○○名義匯
      款至飛爾思公司，以及被告丁○○為飛爾思公司之登記名
      義股東乙節，遽認被告丁○○有參與另案被告洪達仁之詐
      欺犯行。是檢察官此部分之上訴意旨，尚非的論。
  (4)、綜此，顯見告訴人丙○○係為經營連鎖飯店，才與另案被
      告洪達仁共同合作意欲標下系爭海口段土地，當時約定共
      同成立公司之股份，係由告訴人丙○○與另案被告洪達仁
      一人一半，而被告丁○○係因二人之要求，始擔任見證人
      ，在本案單純居於仲介與見證人之角色，且未曾出資，亦
      迄未收受告訴人丙○○與另案被告洪達仁所交付之仲介費
      或任何費用，自不能因被告丁○○為履行見證人職務，於
      告訴人丙○○與另案被告洪達仁簽訂契約時隨同在側，並
      共同前往系爭海口段土地勘查，遽認被告丁○○有公訴意
      旨所指之共同詐欺犯行。
三、綜上所述，被告丁○○、甲○○○僅分別係見證人、地上權
    之登記名義人，並未實際參與告訴人丙○○與另案被告洪達
    仁上開合作開發之事宜，自不能因告訴人丙○○之片面指訴
    ，逕以認定被告丁○○、甲○○○有參與另案被告洪達仁所
    涉犯任何共同詐欺之犯嫌。
柒、綜合前述說明，本件相關證據既有如此合理之懷疑存在，即
    無從使本院得被告乙○○、戊○○、甲○○○、丁○○有罪
    之確信。此外，本院復查無其他積極證據，足認被告四人確
    有涉犯刑法339條第1項詐欺之犯行，則揆諸前揭規定及判例
    意旨所示，既不能證明被告四人犯罪，自應為被告四人均無
    罪之諭知。原審本同上之見解，認被告犯罪不能證明，依法
    為被告四人無罪之諭知，經核並無不合。檢察官上訴除援引
    原審所提出之證據資料，另循告訴人庚○○具狀請求以：被
    告戊○○於偵查中供稱「我有跟健全去向相關地主溝通，並
    協助代辦德惠街287、288號土地之代書業務』」被告乙○○
    於台北市調處供稱「公司之支票帳戶由我保管」，另證人邱
    德順亦證稱「經由乙○○介紹給洪達仁要買地之事」，足認
    被告戊○○、乙○○有參與另案被告洪達仁之犯行。而告訴
    人丙○○部分，以另案被告洪達仁要求告訴人驗資7400 萬
    元時，要求以被告丁○○名義匯入飛爾思公司在第一商業銀
    行之帳戶內，可見被告丁○○非單純介紹人，另被告甲○○○於89年3月31日協議中親筆簽名用印，又以自己帳戶收受
    款項，顯有與另案被告洪達仁共犯詐欺犯行等語。惟查，檢
    察官就公訴意旨壹、二部分，並未起訴被告乙○○，且被告
    乙○○僅係飛爾思公司之名義負責人，且該100萬元支票係
    其借予另案被告洪達仁，告訴人庚○○既於商洽土地買賣過
    程中，從未與被告乙○○接觸，業如前述，自難單以被告乙○○是飛爾思公司之名義負責人，該100萬元訂金款之甲存
    支票係由被告乙○○所保管，而遽認被告乙○○參與另案被
    告共同詐欺犯行，合先敘明。而檢察官所執各揭，業據本院
    詳加調查並說明如前，檢察官之上訴，核均無理由，應予駁
    回。
據上論斷，應依刑事訴訟法第368條，判決如主文。
本案經檢察官劉文水到庭執行職務
中　　華　　民　　國　　96　　年　　12　　月　　27　　日
　　　　　　　　　刑事第十二庭  審判長法　官  蔡永昌
　　　　　　　　　　　　　　　　　    法　官  施俊堯
　　　　　　　 　 　　　　　　　　　　法　官  王梅英
以上正本證明與原本無異。
不得上訴。
                                      書記官  顧哲瑜
中　　華　　民　　國　　96　　年　　12　　月　　28　　日
